【裁判字號】    98,台上,1282
【裁判日期】    980723
【裁判案由】    損害賠償
【裁判全文】
最高法院民事判決            九十八年度台上字第一二八二號
上  訴  人  鴻固營造股份有限公司
法定代理人  丙 ○ ○
上  訴  人  甲 ○ ○
            乙○○○
共      同
訴訟代理人  林 樹 旺律師
被 上訴 人  第一商業銀行股份有限公司
法定代理人  丁 ○ ○
訴訟代理人  洪 堯 欽律師
上列當事人間請求損害賠償事件，上訴人對於中華民國九十八年
一月二十日台灣高等法院第二審判決（九十七年度重上字第一三
一號），提起上訴，本院判決如下：
    主  文
上訴駁回。
第三審訴訟費用由上訴人負擔。
    理  由
本件被上訴人主張：伊於民國七十二年向訴外人宏程建設股份有
限公司（下稱宏程公司，已於七十六年間辦理解散）購買門牌號
碼台北市○○路○段六六○號東星大樓一、二樓建物計四百四十
六點一坪，並登記為所有權人。該大樓係以起造人宏程公司之名
義申請建造執照，由上訴人鴻固營造股份有限公司（下稱鴻固公
司）於七十年八月四日動工興建，斯時上訴人乙○○○之被繼承
人謝隆盛（九十五年十二月五日死亡，由該上訴人於第一審承受
訴訟）擔任宏程公司負責人，並委託當時訴外人張宗炘建築師設
計圖樣及結構，而張宗炘未能依建築技術規則構造篇之規定設計
及核算，致該大樓之應力強度及箍筋圍束功能明顯不足，難以承
受地震時外來之水平推力，在結構設計上已見疏失。謝隆盛另擔
任鴻固公司董事，係該公司負責人，應知興建大樓關係重大，竟
未注意建材之選用，以致所使用混凝土之平均壓力不足，導致承
受負荷重量之力量下降，復疏未注意對僱用土木技師王木軒（已
於七十九年死亡）及指派監工即上訴人甲○○詳加監督，以保證
施工品質；而甲○○經派駐工地現場，即應注意工人按設計圖施
作及建築技術規則構造篇等相關規範興工，卻疏未注意，致工作
綑綁住箍筋之彎鉤彎度及總長不足，使箍筋圍束主筋功能喪失，
主筋外力作用時發生挫屈及抗壓能力下降，另樑柱抵抗彎矩之能
力降低，不具基本韌性得以承受設計地震之侵襲。適八十八年九
月二十一日凌晨一時四十七分許發生大地震，雖該大樓所在地震
度僅為五級，惟因有上述設計、結構、施工混凝土強度不足之缺
失，致結構無法承受地震之扭力，造成鋼筋挫屈，混凝土壓碎，
進而產生大樓傾斜，使應力重新分配牽引其他樑柱，加以混凝土
強度不足，形成瞬間樑柱及樓板擠壓，終致整棟大樓倒塌。伊因
該大樓一、二樓遭完全夷平，受有建物價值新台幣（下同）五千
六百十八萬一千一百八十二元、什項設備一千四百五十六萬四千
四百六十一元、機械設備一千四百二十七萬五千五百八十四元、
交通及運輸設備三百八十六萬六千九百四十五元，合計八千八百
八十八萬八千一百七十二元之損害，折舊後為四千九百八十七萬
六千二百八十二元。爰求為命上訴人連帶如數給付，並加計鴻固
公司、乙○○○自九十年十月四日起，甲○○自九十年十月十日
起，均按法定利率計算利息之判決（請求甲○○給付逾上開起算
日利息部分，經原審改判被上訴人敗訴後，已因其未上訴而告確
定）。
上訴人則以：東星大樓早在六十九年十二月即申請施工，業經主
管機關逐層勘驗核准完成，與現行建築技術規則比較，抗震能力
不足自屬必然，以九二一地震之地震力，該大樓瞬間倒塌，部分
原因應屬天災。又該大樓長期超載使用，擅自變更用途，歷次地
震累計加重損壞，均屬造成本次地震受損之重要因素。再者，被
上訴人對於供公眾使用之銀行，未依建築法及內政部訂頒建築物
室內裝修管理辦法等規定申請室內裝修施工，擅將一樓剪刀牆面
更易為落地玻璃窗並裝設提款機，又將騎樓柱打碎，其面積不及
原柱三分之一，致鋼筋裸露，而二樓檔案室又儲存過重檔案而增
加負重，致地震時無法有效分散及支撐壓力，為該大樓物倒塌之
主因，被上訴人亦與有過失。另被上訴人之損害賠償金額，應以
其向稅捐機關申報之損失為準。乙○○○另以謝隆盛並不具備建
築工程之專業知識，施工中已有指派甲○○在工地現場負責相關
事務，就職務之執行並無違失。甲○○亦以其為宏程公司之工地
主任，並非鴻固公司派駐工地之監工，僅負責工程進度解說、報
告等服務，對於設計、施工、構造等屬建築師、營造廠之職務項
目，實無置喙餘地各等語，資為抗辯。
原審斟酌全辯論意旨及調查證據之結果，以：依台北市土木技師
公會（下稱土木公會）、行政院公共工程委員會（下稱公程會）
受刑事法院囑託而出具且有證據能力之鑑定報告書所示，東星大
樓之地面上建物總重量少算、柱樑構材設計未依法規，致耐震強
度不足而倒塌，故大樓結構設計者應負最大責任。參以證人沈長
秀於第一審、證人簡茂洲於刑事法院之證言，大樓施工時之混凝
土強度不足、箍筋彎鉤彎度及長度不足、樑柱箍筋未紮置或不緊
密等，均係耐震度降低而倒塌之原因。東星大樓既係肇因於設計
、施工有缺失而倒塌，建築師張宗炘於設計及監工時，顯未盡善
良管理人之注意義務，則當時宏程公司負責人即乙○○○之被繼
承人謝隆盛，未盡其對於建築師之委任及監督義務，造成該大樓
倒塌，自難辭過失之責。況謝隆盛邀集成立鴻固公司，擔任董事
，實質參與該公司承造東星大樓監督指揮之職務，並指派甲○○
至現場監工，堪認謝隆盛方為鴻固公司之實際負責人，應就被上
訴人所受損害負侵權行為損害賠償責任，並由乙○○○繼承該債
務。而鴻固公司依民法第二十八條規定，亦應就謝隆盛之過失與
乙○○○連帶負賠償責任。另甲○○於刑事案件偵查中即自承受
謝隆盛指派擔任東星大樓興建時之工地聯絡人，負責現場施工監
督，自應就施工人員未依設計圖說施工負責，不因其無土木技師
專業證照或係其他公司名義僱用，而異其結果，謝隆盛及甲○○
怠於注意義務，侵害被上訴人之權利，應成立共同侵權行為，並
負連帶賠償責任，又鴻固公司與謝隆盛依公司法及民法規定負連
帶賠償責任，與甲○○亦成立共同侵權行為，則上訴人均應負連
帶賠償責任，堪以認定。至被上訴人雖自認確有在地震前修繕東
星大樓一、二樓，惟僅係騎樓柱大理石板外牆之修繕，對系爭建
物倒塌之騎樓柱結構體安全，並無影響。另台北市建築師公會雖
鑑定認被上訴人將大樓二樓作為檔案室，負荷過重，對結構有不
利影響云云，但該鑑定所指之檔案室荷重僅為推估，自難謂被上
訴人就系爭建物倒塌亦與有過失。其次，於被上訴人取得東星大
樓之七十二年間，該大樓依台北市稅捐稽徵處松山分處函暨附件
「房屋評定現值附表」之評定現值為一千二百三十九萬四千七百
元，土地之公告現值為五百七十六萬三千一百零九元，而被上訴
人以總價八千八百八十五萬九千六百二十九元向宏程公司買受，
則依比例計算，當時東星大樓之價值應為六千零六十五萬六千四
百六十一元，扣除折舊後，於八十七年倒塌時之殘值為四千三百
三十二萬六千元，較被上訴人於第一審主張之建物價值四千零十
四萬六千八百三十九元為高，應以被上訴人所請求之數額為損害
賠償之數額。加計扣除折舊後之什項設備損害四百七十七萬三千
六百二十一元、機械設備損害三百零八萬三千二百零三元、交通
及運輸設備損害一百八十七萬二千六百十九元，被上訴人請求上
訴人連帶賠償損害四千九百八十七萬六千二百八十二元本息，尚
屬有據，應予准許，為原審心證之所由得，暨說明兩造其餘攻擊
防禦方法毋庸逐一論述之理由，因而維持第一審所為此部分上訴
人敗訴之判決（甲○○六日利息除外），駁回其上訴。
按所謂證據，係指法院用以認定事實之材料或線索；而證據方法
，係指成為法官進行證據調查對象之有形物，包括證人、鑑定人
、書證、勘驗物等。凡經法院調查證據所得之內容，包括證人之
證言、鑑定人之鑑定意見、文書記載之內容、勘驗之結果等，則
為證據資料，均可作為法院判斷事實真偽之證據。本件原審將刑
事案件就東星大樓倒塌原因送請鑑定後所得之土木公會、工程會
鑑定報告書用以判斷事實真偽，係將該二鑑定報告書作為書證之
證據方法，並以其記載內容作為證據資料，供作判斷本件侵權行
為事實真偽之證據，尚非以鑑定為證據方法，故無民事訴訟法第
三百二十六條及第三百四十條規定之適用。而原審調查刑事訴訟
原有之證據，並斟酌其結果以判斷事實之真偽，既已於判決內記
明其得心證之理由，即非法所不許（本院四十九年台上字第九二
九號判例參照）。次按民法第一百八十八條第一項所謂受僱人，
並非僅限於僱傭契約所稱之受僱人，凡客觀上被他人使用為之服
勞務而受其監督者均係該條所稱之受僱人（本院五十七年台上字
第一六六三號判例參照）。查謝隆盛既為東星大樓起造人宏程公
司之登記負責人，且委任張宗炘建築師擔任設計及監造工作，又
為承攬人鴻固公司之實際負責人，實質參與大樓建造之監督指揮
職務，並指派甲○○為工地監工，為原審認定之事實。則就受謝
隆盛監督之張宗炘建築師執行結構設計及施工監造之職務存有疏
失，致不法侵害被上訴人之權利，自仍應由謝隆盛依民法第一百
八十八條第一項規定負連帶賠償責任，鴻固公司則依民法第二十
八條規定負連帶賠償責任。原審因而為上訴人敗訴之判決，經核
於法並無違誤。上訴論旨，猶執陳詞，並以原審取捨證據、認定
事實及適用法律之職權行使，暨其他與判決基礎無涉之理由，指
摘原判決不當，求予廢棄，不能認為有理由。
據上論結，本件上訴為無理由。依民事訴訟法第四百八十一條、
第四百四十九條第一項、第七十八條，判決如主文。
中    華    民    國  九十八  年    七    月  二十三  日
                      最高法院民事第五庭
                          審判長法官  顏  南  全
                                法官  林  大  洋
                                法官  沈  方  維
                                法官  王  仁  貴
                                法官  張  宗  權
      本件正本證明與原本無異
                                      書  記  官
中    華    民    國  九十八  年    八    月    四    日
                                                      Q


司法院資訊處製作；財團法人民間司法改革基金會備份。
